臺灣高等法院臺南分院刑事判決　 96年度選上更(二)字第205號
上　訴　人　臺灣雲林地方法院檢察署檢察官
被　　　告　丙○○
選任辯護人　張蓁騏律師
　　　　　　張雯峰律師
被　　　告　乙○○
選任辯護人　林金陽律師
被　　　告　甲○○
被　　　告　丁○○
上列上訴人因被告賄選案件，不服臺灣雲林地方法院九十四年度
選訴字第五號中華民國九十五年四月十日第一審判決（起訴案號
：臺灣雲林地方法院檢察署九十四年度選偵字第六號、第九號）
，提起上訴，經本院判決後由最高法院第二次發回更審，本院判
決如下：
    主  文
上訴駁回。
    理  由
一、公訴意旨略以：被告丙○○係現任雲林縣莿桐鄉鄉民代表，
    為圖當選下屆雲林縣莿桐鄉鄉長，竟與其配偶被告甲○○、
    其父被告丁○○及莿桐鄉四合村村長被告乙○○（被訴投票
    受賄罪部分業經本院上訴審判決無罪確定），共同基於賄選
    之概括犯意聯絡，連續於民國九十四年六月至九月間，多次
    前往雲林縣莿桐鄉四合村鄰長林下、林茂南、莊清海、林金
    融、黃元展、林清泉、蔡進源（以上七人均經檢察官另依職
    權為不起訴處分），及葉俊佑、張建成（上二人被訴投票受
    賄罪業經本院上訴審判決無罪確定）等人住處，交付價值新
    臺幣（下同）三百元之船哥牌咖啡禮盒一盒（內含二合一咖
    啡、三合一咖啡及咖啡蛋捲各一小盒），請求上開鄰長支持
    被告丙○○參選下屆莿桐鄉鄉長，被告丙○○、甲○○、丁○○另亦交付上開咖啡禮盒一盒予被告乙○○，並請其支持
    丙○○參選下屆莿桐鄉鄉長。嗣於九十四年十月五日，經臺
    灣雲林地方法院檢察署檢察官指揮法務部調查局雲林縣調查
    站及雲林縣警察局斗六分局人員持搜索票至上開人員住處搜
    索結果，在被告乙○○住處扣得船哥牌二合一咖啡禮盒外包
    裝盒及咖啡包十一包；在林清泉住處扣得船哥牌咖啡禮盒包
    裝紙袋一只、在葉俊佑住處扣得船哥牌二合一咖啡禮盒一盒
    、船哥牌三合一禮盒外包裝盒及咖啡包十四包、丙○○名片
    共三十張；在林下住處扣得船哥牌二合一咖啡一盒、已開封
    船哥牌三合一咖啡二十包、已開封咖啡蛋捲一包；在林金融
    住處扣得船哥牌二合一、三合一咖啡各一盒；在黃元展住處
    扣得船哥牌二合一、三合一咖啡各一盒；在莊清海住處扣得
    船哥牌咖啡禮盒空盒；在張建成住處扣得船哥牌咖啡禮盒一
    盒；在林茂南住處扣得船哥牌二合一、三合一咖啡各一盒、
    丙○○宣傳名片一張。因認被告丙○○、甲○○、丁○○、
    乙○○均係犯（修正前）公職人員選舉罷免法第九十條之一
    第一項之對有投票權人交付賄賂罪嫌。
二、按被告以外之人於審判外之陳述，雖不符刑事訴訟法第一百
    五十九條之一至第一百五十九條之四之規定，而經當事人於
　　審判程序同意作為證據，法院審酌該言詞陳述　或書面陳述
    作成時之情況，認為適當者，亦得為證據。當事人、代理人
    或辯護人於法院調查證據時，知有第一百五十九條第一項不
    得為證據之情形，而未於言詞辯論終結前聲明異議者，視為
    有前項之同意。」，刑事訴訟法第一百五十九條之五定有明
    文。查本件檢察官所舉所有書面及言詞陳述之證據能力，業
    被告等人及其辯護人於本院行準備程序時表示均同意列為證
    據，且迄言詞辯論終結前亦未聲明異議，本院審酌該等供述
    證據之取得過程並無瑕疵，與本案待證事實間復具有相當之
    關聯性，以之為本案證據尚無不當，自得採為證據，先予敘
    明。
三、按犯罪事實應依證據認定之，無證據不得認定犯罪事實；又
    不能證明被告犯罪者，應諭知無罪之判決，刑事訴訟法第一
    百五十四條第二項、第三百零一條第一項分別定有明文。而
    認定犯罪事實所憑之證據，雖不以直接證據為限，間接證據
    亦包括在內，然無論直接或間接證據，其為訴訟上之證明，
    須於通常一般之人均不致有所懷疑，而得確信其為真實之程
    度者，始得據為有罪之認定，倘其證明尚未達到此一程度，
    而有合理之懷疑存在，致使無從形成有罪之確信，依據罪疑
    唯輕、罪疑為有利被告之原則，即不得遽為不利被告之認定
    ，最高法院著有七十六年臺上字第四九八六號判例可資參照
    。刑事訴訟法第一百六十一條已於九十一年二月八日修正公
    布，其第一項規定：檢察官就被告犯罪事實，應負舉證責任
    ，並指出證明之方法。因此，檢察官對於起訴之犯罪事實，
    應負提出證據及說服之實質舉證責任。倘其所提出之證據，
    不足為被告有罪之積極證明，或其指出證明之方法，無從說
    服法院以形成被告有罪之心證，基於無罪推定之原則，自應
    為被告無罪判決，最高法院亦著有九十二年臺上字第一二八
    號判例可參。次按公職人員選舉罷免法第九十條之一第一項
    之賄選罪係以對於有投票權之人，行求期約或交付賄賂或其
    他不正利益，而約其不行使投票權或為一定之行使為構成要
    件。亦即須視行為人主觀上是否具有行賄之犯意，而約使有
    投票權人為投票權一定之行使或不行使；客觀上行為人所行
    求期約或交付之賄賂或不正利益是否可認係約使投票權人為
    投票權之一定行使或不行使之對價；以及所行求、期約、交
    付之對象是否為有投票權人而定。上開對價關係，在於行賄
    者之一方，係認知其所行求、期約或交付之意思表示，乃為
    約使有投票權人為投票權一定之行使或不行使；在受賄者之
    一方，亦應認知行賄者對其所行求、期約或交付之意思表示
    ，乃為約使其為投票權一定之行使或不行使。且對有投票權
    人交付之財物或不正利益，並不以金錢之多寡為絕對標準，
    而應綜合社會價值觀念、授受雙方之認知及其他客觀情事而
    為判斷（參照最高法院九十二年臺上字第八九三號判例要旨
    ）。再者，如行為人倘非基於行賄之意思而交付金錢、財物
    ，則該物即非「賄賂」，申言之，此項「賄賂」，係對於賄
    求對象約其投票權為一定行使或不行使之不法報酬。且因此
    項行賄而使得收受者因此而改變其投票意向，而行求者主觀
    上亦有因此行賄而企圖左右投票者之投票意向始足當之。是
    該罪之成立與否，除應就行為人之主觀犯意及共犯犯意聯絡
    等心理狀態、行為時之客觀情事，本於邏輯推理為綜合判斷
    外，仍須異時異地，衡以社會常情及經驗法則作為論斷之基
    礎，且行為是否該當賄選之要件，亦應在不悖離國民之法律
    感情與認知下，就社會一般生活經驗予以評價，該罪之立法
    本旨始能彰顯而為大眾所接受至明（參照最高法院九十二年
    度台上字第二七七三號、第四九二一號判決意旨）。
四、公訴人認為被告丙○○等人涉犯公職人員選舉罷免法第九十
    條之一第一項投票行賄罪嫌，無非係以下列證據為其主要論
    據：(一)被告丙○○及甲○○坦承交付被告乙○○及上開四合
    村鄰長咖啡禮盒。(二)被告乙○○坦承在其家中為警查獲船哥
    牌二合一咖啡禮盒外包裝盒及咖啡包十一包，及曾與被告丙○○、甲○○、丁○○拜訪莿桐鄉四合村數位鄰長，並致贈
    禮物。(三)被告丁○○坦承曾與被告丙○○、甲○○、乙○○
    乘車拜訪各鄰鄰長。(四)被告乙○○陳稱：丙○○係於九十三
    年間即對外表示要參選下屆莿桐鄉鄉長等語，則被告丙○○
    、甲○○、丁○○及乙○○共同前往各鄰長住處致贈咖啡禮
    盒，難謂無賄選之犯意。(五)被告丙○○已供述：在被告乙○○住處所查獲之咖啡禮盒為其所贈送；被告甲○○供述：被
    告乙○○、丁○○與被告丙○○及其共同前往拜訪各鄰長時
    ，均有進入鄰長住處坐，知悉丙○○所送之禮品為咖啡禮盒
    。(六)被告丁○○與被告丙○○、甲○○、乙○○同車前往拜
    訪各鄰長，且拜訪徵詢鄰長意見為其所建議，有些鄰長也會
    出來打招呼，被告丁○○應知悉被告丙○○、甲○○等人有
    贈送鄰長禮盒。(七)在被告葉俊佑及張建成住處查獲之咖啡禮
    盒之批號、有效日期與其他鄰長住處被查獲者相同，顯為丙○○所贈送。(八)鄰長林下、林茂南、莊清海、林金融、黃元
    展、林清泉、蔡進源等人均承認收受被告丙○○等人贈送之
    咖啡禮盒。(九)在被告乙○○住處扣得船哥牌二合一咖啡禮盒
    外包裝盒及咖啡包十一包、在林清泉住處扣得船哥牌咖啡禮
    盒包裝紙袋一只、在葉俊佑住處扣得船哥牌二合一咖啡禮盒
    一盒、船哥牌三合一禮盒外包裝盒及咖啡包十四包、丙○○
    名片共三十張、在林下住處扣得船哥牌二合一咖啡一盒、已
    開封船哥牌三合一咖啡二十包、已開封咖啡蛋捲一包、在林
    金融住處扣得船哥牌二合一、三合一咖啡各一盒、在黃元展
    住處扣得船哥牌二合一、三合一咖啡各一盒、在莊清海住處
    扣得船哥牌咖啡禮盒空盒、在張建成住處扣得船哥牌咖啡禮
    盒一盒、在林茂南住處扣得船哥牌二合一、三合一咖啡各一
    盒、丙○○宣傳名片一張等扣案之物可佐。
五、訊據被告丙○○及甲○○均坦承被告丙○○時任莿桐鄉鄉民
    代表，於九十四年六、七月端午節間，共同前往莿桐鄉四合
    村鄰長林下、林茂南、莊清海、林金融、黃元展、林清泉、
    蔡進源、葉俊佑及張建成等住處，交付價值約三百元之船哥
    咖啡禮盒各一盒，內含二合一即溶咖啡、三合一即溶咖啡及
    咖啡蛋捲各一小盒，被告丙○○、甲○○亦交付上開咖啡禮
    盒一盒予被告乙○○，嗣為警調人員於九十四年十月五日在
    上開乙○○住處扣得咖啡禮盒外包裝盒及咖啡包十一包、在
    林清泉住處扣得咖啡禮盒包裝紙袋一只、在葉俊佑住處扣得
    二合一即溶咖啡一盒、三合一即溶咖啡外包裝盒及咖啡包十
    四包、丙○○名片共三十張、在林下住處扣得二合一即溶咖
    啡一盒、已開封三合一即溶咖啡十二包（起訴書誤載為二十
    包）、已開封咖啡蛋捲一包、在林金融住處扣得二合一、三
    合一即溶咖啡各一盒、在黃元展住處扣得二合一、三合一即
    溶咖啡各一盒、在莊清海住處扣得咖啡禮盒空盒、在張建成
    住處扣得咖啡禮盒一盒、在林茂南住處扣得二合一、三合一
    即溶咖啡各一盒、丙○○宣傳名片一張等物之事實。另被告
    丁○○亦坦承曾於上開期間某晚曾隨同被告丙○○、甲○○
    、乙○○共乘甲○○所駕駛之車輛前往四合村鄰長住處拜訪
    之事實。被告乙○○坦承其擔任四合村之村長，曾於某日晚
    間受被告丙○○之邀，與被告丙○○、甲○○、丁○○前往
    四合村鄰長林下、林春榮住處拜訪，並於九十四年十月五日
    在其住處為警調人員查獲船哥牌咖啡禮盒一盒等事實。惟被
    告丙○○、甲○○、丁○○及乙○○等人均堅決否認有投票
    行賄罪犯行，並分別答辯如下：
  (一)被告丙○○辯稱：是在九十四年端午節過後，分二個晚上，
    正式去拜訪本村四合村的村、鄰長，當時尚未登記參選，是
    出於禮貌性的拜訪，看這些長輩是否可以給我建議，做個支
    持度的調查，贈送咖啡禮盒只是尊重、禮貌性表示的意思，
    禮盒上也沒有貼任何名片或文宣，主觀上並無賄選的意思，
    只是伴手禮。我送禮並不是要賄選，因我住四合村我只是在
    四合村走動，如果選鄉長要賄選的地方有四合村、饒平村、
    麻園村、六合村，不會只送四合村等語。
  (二)被告甲○○辯稱：當時尚未登記參選，拜訪鄰長只是做個支
    持度的調查而已，咖啡禮盒只是伴手禮，並不是出於賄選的
    意思，如果要賄選，不可能全家出動等語。
  (三)被告丁○○辯稱：我當時腳痛，只是坐在車上休息，沒有下
    車，並不知道有贈送咖啡禮盒等語。
  (四)被告乙○○辯稱：我只陪丙○○、甲○○拜訪四合村的鄰長
    林下、林金融家，丙○○有帶東西我知道，但是我不知裡面
    裝了什麼等語。
六、經查：
  (一)雲林縣莿桐鄉第十五屆鄉長選舉，投票日為九十四年十二月
    三日，而被告丙○○係於九十四年十月一日登記為該鄉鄉長
    候選人，已據被告丙○○供述在卷，並有該鄉第十五屆鄉長
    選舉候選人申請登記簽到簿一紙在卷可憑（見原審卷第二一
    五頁）。又被告乙○○於九十四年間擔任莿桐鄉四合村之村
    長；同案被告葉俊佑、張建成二人及證人林清泉、林下、林
    金融、黃元展、莊清海、林茂南等人於九十四年間莿桐鄉第
    十五屆鄉長選舉時，均擔任莿桐鄉四合村之鄰長多年，業經
    被告乙○○，同案被告葉俊佑、張建成及證人林清泉、林下
    、林金融、黃元展、莊清海、林茂南等人供述及證述在卷，
    渠等均具有該鄉鄉長選舉之投票權之事實，均堪認定。又本
    件經檢察官指揮警調人員於九十四年十月五日，在四合村村
    長即被告乙○○住處所查獲之船哥牌二合一即溶咖啡外包裝
    盒及咖啡包十一包、在鄰長林清泉住處查獲之船哥牌咖啡禮
    盒包裝紙袋一只、在鄰長葉俊佑住處查獲之船哥牌二合一即
    溶咖啡一盒、船哥牌三合一即溶咖啡外包裝盒及咖啡包十四
    包、在鄰長林下住處所查獲之船哥牌二合一即溶咖啡一盒、
    已開封船哥牌三合一即溶咖啡一盒十二包、已開封咖啡蛋捲
    一盒（含咖啡禮盒外包裝盒及紙袋一個）、在鄰長林金融住
    處查獲之船哥牌二合一、三合一即溶咖啡各一盒、在鄰長黃
    元展住處查獲之船哥牌二合一、三合一即溶咖啡各一盒、在
    鄰長莊清海住處查獲之船哥牌二合一即溶咖啡空盒一盒、在
    鄰長張建成住處查獲之船哥牌咖啡禮盒一盒（內含二合一、
    三合一即溶咖啡及咖啡蛋捲各一盒，均未開封）、在鄰長林
    茂南住處查獲之船哥牌二合一、三合一即溶咖啡各一盒等物
    ，有臺灣雲林地方法院九十四年度聲搜字第四六一號搜索票
    及搜索各該村鄰長住處之法務部調查局雲林縣調查站搜索扣
    押筆錄在卷可憑（見聲搜卷）。而上開為警調人員所查獲之
    包裝紙袋、咖啡禮盒外包裝盒，外觀相同，均記載「臺灣心
    古坑情、非嚐好禮」，另查獲之二合一即溶咖啡、三合一即
    溶咖啡、咖啡蛋捲等包裝外觀亦相同，有原審勘驗筆錄及勘
    驗照片在卷可憑（見原審卷第一二八頁至第一四七頁），並
    經本院上訴審審理時勘驗屬實，可見各該扣案物品均屬同一
    款式禮盒包裝之禮物，且堪信均係被告丙○○夫妻所贈送。
  (二)關於被告丙○○、甲○○、丁○○被訴行賄乙○○部分，及
    被告丙○○、甲○○、丁○○、乙○○被訴行賄葉俊佑、張
    建成、林金融、黃元展、莊清海部分：
  1.被告乙○○住處固曾於九十四年年十月五日經警查扣上開咖
    啡禮盒外包裝及咖啡包，惟該咖啡禮盒並非其親自收受，可
    能係其家人所收取等情，迭據乙○○於警詢、檢察官偵訊、
    原審及本院上訴審審理時供述在卷（見選他字第二五號卷第
    五至八頁、選偵字第六號卷第三七、三八頁、原審卷第二四
    七至二五二頁、本院上訴卷第八四至九五頁），而被告丙○○於偵查中供稱：「我應該有送乙○○咖啡禮盒，但去時只
    有他的外籍媳婦在看電視」等語（見選他字第二五號卷第七
    二頁）；於原審審理中亦證述：「我是某一天白天去乙○○
    家，他客廳沒有人，廚房好像他媳婦，有人在煮菜，我跟她
    說我放禮盒在這裡，可以給客人喝，她說謝謝，於是我就出
    去，那天應該是在拜訪鄰長之後，因為我常常去村子走動，
    看常常有人在村長那邊泡茶，我想有人不一定會喝茶，也可
    以泡咖啡給人家喝，我有跟我先生說我去乙○○他家，但是
    他不在的事情，有說我有放禮盒在桌上，我先生應該沒有另
    外拿禮盒給乙○○，乙○○後來並沒有問咖啡禮盒的事」等
    語（見原審卷第二二三頁正、反面、第二二八頁正面）。另
    被告甲○○於偵查中先證稱：（咖啡禮盒是否也有送給村長
    ？）他有拒絕」、「（為何在他的住處有查獲與你們送的咖
    啡禮盒一樣的東西？）我也不知道」、「（問：乙○○應該
    知道你們有送咖啡禮盒？）可以這樣說」等語（見選偵字第
    六號卷第三六、三七頁）；於原審審理中亦證稱：「我記得
    乙○○第一天有陪同我們拜訪鄰長，沒有送禮盒給他，第二
    天他說不用，有沒有放在他桌上，已經記不清楚了」等語（
    見原審卷第二三二頁）。是被告丙○○及甲○○就此與被告
    乙○○所供述扣案之咖啡禮盒並非其所收受一情相符，堪信
    屬實。
  2.據同案被告葉俊佑於檢察官偵訊及原審審理時供稱其住處查
    獲扣案之船哥牌三合一即溶咖啡等物係其媳婦林淑珍所收取
    ，其當時並不在家等語（見選他字第二五號卷(二)第七０至七
    二頁、原審卷第三四八至三五０頁）。核與被告丙○○於原
    審審理時供稱：「我有拜訪葉俊佑，他住村長家隔壁而已，
    只有我和我先生去的，當時他不在，好像是他孫子在家，我
    沒有耽擱時間，有放禮盒在那邊，向他孫子說阿公回來說阿
    姨祝他端午節快樂，他是在聖母宮打掃，我本來要跟他說，
    但是沒有說，不知道他孫子有無跟他說」等語（見原審卷第
    二二五頁正、反面、第二二七頁反面）相符，亦堪採信。
  3.據同案被告張建成於檢察官偵訊及原審審理時供稱其並不知
    在其住處查獲扣案之船哥牌咖啡禮盒等物究係何人所贈送，
    當時並不在家，故未遇到送禮之人等語（見選偵字第六號卷
    第三一頁、原審卷第三五０至三五二頁），核與被告丙○○
    於原審審理供稱：「我有去拜訪張建成，他是做西裝，燈有
    亮，但是沒有人在，他家靠村莊尾，應該是第二個晚上去的
    ，雖沒有看到人，但是我還是有放禮盒，可能鄰居有跟他說
    ，他也沒有問我」等語（見原審卷第二二五頁正面、第二
    二六頁正面、第二二七頁反面）相符，自堪採信。
  4.據證人林金融於偵查中證稱：「在我住處查獲的咖啡二盒係
    丙○○所贈送的，但是當時我不在家，丙○○來就將咖啡禮
    盒放在桌上，並告訴我太太，她要選鄉長，拜託要支持她，
    至於是什麼時候，由於時間久遠，我只記得大約是端午節後
    ，事實上她送給我的是咖啡禮盒，裡面有二盒咖啡及一包咖
    啡蛋捲，蛋捲已經吃完了，他致送咖啡禮盒是為了要要求我
    支持她競選莿桐鄉鄉長」等語（見選他字第二五號卷二第三
    ０三一頁）。惟林金融之妻鐘秀琴於原審審理中則證稱：「
    我先生是林金融，警察在我家搜到的咖啡禮盒，是被告丙○○夫妻帶來的，並沒有看到丁○○、乙○○，當時我先生不
    在家，我剛工作回來，在看電視，我叫他們進來坐，她說我
    先生不在，要去別的地方，他沒有講為何送禮物，可能是代
    表的身分，她沒有說什麼就放在我的桌上，也沒有說要支持
    他們選鄉長，我隔天早上有跟我先生說被告丙○○他們夫妻
    拿禮盒過來」等語（見原審卷第二五三至二五六頁）。核證
    人林金融既未曾與被告丙○○當面授受咖啡禮盒，而係經由
    其配偶鐘秀琴之轉述，且其所述「他致送咖啡禮盒是為了要
    要求我支持她競選莿桐鄉鄉長」一節，為配偶鐘秀琴所否認
    ，其就此所述顯係推測之詞，無從採信。
  5.據證人黃元展於偵查中證稱：「丙○○大約是在九十四年八
    月底九月初左右（四合村鄰長旅遊活動前），由丙○○獨自
    一人送到我住處，我當時不在家，是完整的船哥咖啡系列古
    坑台灣咖啡禮盒，由我太太陳月昭收下，我們早就知道她要
    參選莿桐鄉鄉長，她來送禮是要參選莿桐鄉長來拜託的」等
    語（見選他字第二五號卷二第三八頁）。而黃元展之妻陳月
    昭於原審審理中則證稱：「之前調查站人員在我家有搜到咖
    啡禮盒，是丙○○於五月間某日晚上拿來的，當時是我收的
    ，我先生不在家，當時天黑黑的，我在做檳榔，除了丙○○
    外，不記得還有無其他人一起來，她送咖啡禮盒沒有說什麼
    ，好像只是拜訪而已，她沒有提到選鄉長的事情，有問我檳
    榔的生意如何，我說沒有多好」等語（見原審卷第三三二至
    三三五頁）。核證人黃元展既未曾與被告丙○○當面授受咖
    啡禮盒，而係經由其配偶陳月昭之轉述，且其所述「我們早
    就知道她要參選莿桐鄉鄉長，她來送禮是要參選莿桐鄉長來
    拜託的」一節，為配偶陳月昭所否認，其就此所述顯係推測
    之詞，亦無從採信。
  6.據證人莊清海於偵查中證稱：「在我住處查獲的咖啡禮盒空
    盒是大約在四個多月前，有人將該禮盒送到我家中，當時我
    不在家，後來我是聽到第二鄰鄰長林下告訴我，該禮盒是丙○○致贈的，可能有要參選的樣子，我才知道該禮盒是丙○○致贈的，林下表示他家中也有一盒丙○○致贈的咖啡禮盒
    ，我不知道他贈送禮盒的用意為何」等語（見選他字第二五
    號卷二第二四頁至二五頁）。
  7.依據上述，固堪認被告丙○○曾單獨或與被告甲○○共同贈
    送本案咖啡禮盒予乙○○、葉俊佑、張建成、林金融、黃元
    展、莊清海等人，惟贈予當時，均未曾會晤乙○○、葉俊佑
    、張建成、林金融、黃元展、莊清海等人，所致贈之咖啡禮
    盒或係被告丙○○逕自留置於受禮人住處，或係交付渠等之
    家人，且姑不論公訴人並未舉證證明被告丁○○及乙○○二
    人亦曾參與此部分之贈與行為，僅就被告丙○○、甲○○二
    人上開贈與行為而論，公訴人亦未舉證證明被告丙○○、甲○○二人與乙○○間，或被告丙○○、甲○○與贈與對象之
    葉俊佑、張建成、林金融、黃元展、莊清海等人，於事前或
    事後，相互間曾就贈與上開咖啡禮盒之原因或目的，有為任
    何之意思表示，則渠等間於送禮當時既未曾接觸謀面，乃至
    事前、事後亦未曾就此有何表示，顯然無從就公訴意旨所指
    之鄉長選舉投票權之行使，為任何行求、期約之行為之可能
    ，亦無從推認被告丙○○等人所交付之咖啡禮盒係對有投票
    權人所交付之「賄賂」，自不得逕以公職人員選舉罷免法第
    九十條之一第一項之對有投票權人交付賄賂罪相繩。
  (三)關於被告丙○○、甲○○、丁○○、乙○○被訴行賄林清泉
    、林下、蔡進源部分：
  1.據證人林清泉於偵查中證稱：「在我家中車上所查獲的咖啡
    禮盒包裝紙袋是丙○○大約在中秋節前幾天，到我住處送給
    我的禮盒內裝有咖啡餅及咖啡包等物品，並沒有附送競選莿
    桐鄉長的文宣品，她當時有拜託我，向我表示要選舉了，希
    望我能夠支持她競選，我想應該是為了她要選鄉長，要求我
    支持她，所以她來拜訪我，順便帶禮盒來，丙○○與我有同
    村之誼，因此她送我咖啡禮盒，我認為也是人情世故」等語
    （見選他字第二五號卷二第五四、五五頁）。其於原審審理
    時則證稱：「在我家搜到的咖啡禮盒是丙○○贈送的，我在
    調查站的時候說是端午節過後到中秋節之間，可是後來我想
    想不對，應該好像是比較靠近端午節，由丙○○她一個人開
    車來，她只是問鄉長有無誰要出來選，我說不知道，實際上
    丙○○並沒有說到選鄉長，我在檢察官問話的時候，說丙○○向我拜託，請求我支持她競選，她拜訪的意思是要我支持
    她，當時檢察官是問我覺得被告丙○○拿咖啡禮盒來時，我
    認為怎樣？我當時因為緊張說錯了，當時是端午節過後，四
    合村辦端午節的活動，所以才來拜訪我吧，她並沒有說禮盒
    是做什麼，我是想她人來應該是伴手禮，我有跟她說不用」
    等語（見原審卷第二九九頁至三０五頁）。證人林清泉上開
    於原審審理中證稱被告丙○○於送禮時並沒有談到鄉長選舉
    的事，是因為緊張才說錯云云，與其偵查中之證述內容顯然
    不符，且與被告丙○○所供述情形不合，顯屬避重就輕之詞
    ，自仍以其偵查中所述較為可信。
  2.證人林下於偵查中證稱：「在我家查獲的咖啡禮盒係四合村
    村長乙○○與二、三個不認識的人，於今年八、九月間某日
    晚間約十點左右到我家拜訪我，送給我該咖啡禮盒，表示係
    丙○○送的，並拜託我要我支持丙○○競選莿桐鄉鄉長，當
    時並沒有收到丙○○競選莿桐鄉鄉長的文宣品」等語（見選
    他字第二五號卷二第十三頁）。嗣於原審審理時則證稱：「
    警察去我家搜到的咖啡禮盒，是五、六月間某日晚上很晚的
    時候，我在看電視，有人拿東西去，有聲音我才知道，我有
    看到丙○○、甲○○，丁○○在車上沒有下來，乙○○也坐
    同一臺車來」等語（見原審卷第二三八、二三九頁）。核其
    所述，有關贈禮之時間雖有歧異，然其餘主要部分與被告丙○○等人之供述情結相符，自屬可信。
  3.證人蔡進源於偵查中證稱：丙○○曾經於九十四年七、八月
    間某日夜間，由其丈夫陪同到我住處拜會，致贈咖啡禮盒給
    我，由我一人接待、親自收下，丙○○表示要參選莿桐鄉長
    ，請我支持且投票給她，沒有另外拿文宣品，我口頭上說好
    ，但沒有替他拉票」等語（見選他字第二五號卷二第四九至
    五０頁）。嗣於原審審理中則證稱：「丙○○有送我咖啡禮
    盒，應該是端午節前後的某日晚上，時間比較久了，我忘記
    了，她和她先生一起來我家聊一下，因為她做代表，禮盒只
    是當作伴手禮，就放在桌上，包裝上並沒有文宣、名片，她
    有問我，如果她出來選鄉長，是否可行，我當然說好，她當
    時還沒決定要選，也沒有講到我可以幫她拉幾票，我以為是
    遠親拜訪，誰知道會這樣」等語（見原審卷第二九二頁至二
    九八頁）。
  4.依據上開證人林清泉、林下及蔡進源等人於偵查及審理中之
    證述，及被告丙○○、甲○○均坦承本案所查獲之咖啡禮盒
    為渠等所贈送等情，可知被告丙○○確有獨自，或與被告甲○○、丁○○、乙○○等人共同於九十四年十月一日登記為
    莿桐鄉鄉長候選人之前，前往莿桐鄉四合村各該鄰長住處拜
    訪，同時贈送咖啡禮盒一盒，其中證人林清泉、林下及蔡進
    源等人於偵查中更證稱被告丙○○及乙○○有請求支持丙○○競選莿桐鄉鄉長。則被告丙○○等人所為贈送咖啡禮盒之
    行為，與被告丙○○參選下屆莿桐鄉鄉長選舉時，關於林清
    泉、林下、蔡進源投票權之行使間是否具有對價關係，即待
    審酌。
  5.又本件被告丙○○等人究係於何時前往拜訪鄰長林清泉等人
    ，與前述贈禮行為是否具有對價關係之判斷有關，有先予釐
    清之必要。而依上述證人所述贈禮時間，或稱係於中秋節前
    幾天，或稱於八、九月間，或稱於七、八月間，或稱於五、
    六月間，或稱於端午節後，時間均不一致。參諸被告丙○○
    於偵查及原審審理中均供稱係於九十四年七月間（見選他字
    第二五號卷一第七二頁、選偵字第六號卷第三八頁、原審卷
    第二三頁、第七三頁），而被告乙○○於九十四年十月五日
    偵訊問時亦供述係於三個月前（經推算即約九十四年七月間
    ，見選他字第二五號卷一第六三頁）；被告甲○○於偵查中
    則供稱：係於九十四年六、七月間某日晚間，我開車載太太
    丙○○、丁○○、乙○○共拜訪約五、六個鄰長，之後約七
    、八月間，也曾陪太太丙○○去拜訪約五、六個鄰長等語（
    見選他字第二五號卷二第一一二頁），於原審審理則供述約
    在端午節前後（見原審卷第一０六頁），於本院上訴審審理
    時亦為相同之供述。另被告丁○○於偵查及審理中亦供稱是
    在端午節前後（見選偵字第六號卷第三五頁、原審卷第一０
    六頁）。被告丙○○及甲○○復堅稱僅分二個晚上前去拜訪
    ，綜合上開被告及證人所述，堪信本件被告丙○○等人前往
    拜訪四合村各鄰鄰長之時間應未逾過九十四年七月間。
  6.承上所述，本件被告丙○○、甲○○、丁○○及乙○○等人
    至遲於九十四年七月間，即拜訪四合村之鄰長林清泉、林下
    、蔡進源等人（被告乙○○否認曾隨同拜訪蔡進源），當時
    距離被告丙○○嗣於九十四年十月一日登記為莿桐鄉鄉長候
    選人之時間，尚有數月之久，在被告丙○○登記為鄉長候選
    人之前，仍存有許多變數，且公訴人並未舉證證明被告丙○○於斯時已有任何實際上之競選活動，則其是否確定參選鄉
    長，仍在未定之天，被告丙○○辯稱其前往拜訪同村之鄰長
    意在探詢其民意支持度，尚非不足採信，至於前往拜訪時，
    隨手攜往之伴手禮咖啡禮盒，縱有相當之財產價值，惟亦不
    過三百元許，且禮盒內裝之三合一或二合一咖啡包，為一般
    常見之飲料，屬衡諸被告當時係現任鄉民代表之身分，受贈
    者亦為地方上有相當身分之鄰長，以之作為贈禮應未超乎人
    情，難認被告丙○○等主觀上有以之作為賄賂之犯意，另揆
    諸前揭證人林清泉、蔡進源亦分別證稱「因此她送我咖啡禮
    盒，我認為也是人情世故」、「因為他做代表，只是當做伴
    手禮」等語（見選他字第二五號卷二第五五頁、原審卷第二
    九三頁），亦難認受贈者有以之為將來鄉長選舉時，有關投
    票權行使之「賄賂」而收受之意思。另又依臺灣地方選舉之
    情形，鄰里長多為候選人急欲拉攏鎖定之競選椿腳，然被告
    廖秋於拜訪四合村鄰長時所攜帶之禮物價值僅不過三百元，
    依現今國人生活水準言，尚難認係高價之禮物，與一般拜訪
    親友所贈送之禮物相去無幾，與一般競選綁椿花費高額金錢
    之情形則相去甚遠，亦難認被告丙○○、甲○○等人贈送咖
    啡禮盒予四合村之鄰長係為日後參選準備之綁椿行為。況本
    件被告丙○○僅係將其夫甲○○所經營之禮品公司中之禮物
    做為拜訪四合村各鄰長之贈禮，並未大規模訂購禮物，針對
    一般具投票權之選民贈送禮物，以請求支持其競選鄉長，而
    受贈之鄰長如林清泉、蔡進源等人亦認為被告丙○○前來拜
    訪，贈送咖啡禮盒屬人情之常，則依拜訪他人送禮之人情及
    雙方授受該禮物之認知，亦難認定被告丙○○等人贈送該咖
    啡禮盒，於客觀上具有賄選之對價關係。
  7.再者，縱認被告丙○○當時已決意參選鄉長，然其既係現任
    鄉民代表，且戶籍設亦於莿桐鄉四合村，而依我國民間重視
    同村里、同鄉情誼之傳統，被告丙○○與其夫甲○○、其父
    丁○○偕同四合村村長乙○○，於籌劃競選鄉長登記為候選
    人前，先行前往拜訪四合村地方上德高望重之各鄰長，並攜
    帶價值約三百元之咖啡禮盒贈送各該鄰長，依社會常情判斷
    以及當今臺灣選舉生態，見面三分情，其主觀上之目的應係
    藉此「親自登門拜訪」之情誼拉攏各該鄰長，希冀渠等發揮
    影響力，以提高其參選鄉長後之支持度，而非以實際價值微
    薄之「咖啡禮盒」賄賂各該鄰長，以資改變各該鄰長個人之
    投票意向，獨求各該鄰長個人於將來鄉長選舉時投票予伊。
    蓋依起訴書所載，本件曾收受「咖啡禮盒」者包括被告乙○○及前述葉俊佑等人在內，僅不過十人，縱使渠等均因此而
    於將來之鄉長選舉時投票支持被告丙○○，亦顯然不足以使
    被告丙○○獲得勝選。準此以觀，亦難認被告丙○○等人前
    往拜訪上開四合村鄰長時，隨手贈送咖啡禮盒係為影響各該
    受贈鄰長林下等人之賄選行為。且被告丙○○等人前往拜訪
    四合村之鄰長時，並未事先聯絡，此觀前述林金融、黃元展
    、莊清海、葉俊佑及張建成等人均未曾親自收到被告丙○○
    等人所贈送之咖啡禮盒即明，惟被告丙○○或甲○○仍將咖
    啡禮盒交由上開鄰長之家人收受或逕放在該鄰長之住處，其
    目的不外乎彰顯其曾經「親自登門拜訪」而已。另參酌證人
    蔡進源於原審審理中證稱：「丙○○有問我，如果她出來選
    鄉長，是否可行」等語，亦可認被告丙○○等人確係單純拜
    訪四合村之鄰長，並非刻意鎖定各鄰鄰長，進行賄選之行為
    。是被告丙○○及甲○○辯稱當時只是禮貌性的拜訪，做個
    支持度的調查並非賄選等語，非不足採信。
  8.依據上述，本件被告丙○○、甲○○、丁○○及乙○○等人
    於拜訪四合村鄰長林清泉、林下、蔡進源時，固曾贈送咖啡
    禮盒，然渠等主觀上尚難認有行賄之意思，且依贈送該禮盒
    之當時情形，於客觀上亦難認有賄選之對價關係。揆諸前揭
    最高法院判例及判決意旨，本件被告丙○○、甲○○、丁○○及乙○○等人贈送鄰長咖啡禮盒之行為，應不構成修正前
    公職人員選舉罷免法第九十條之一第一項之投票行賄罪。
七、綜上所述，本件依公訴人提出之證據及說明，尚不足以使本
    院認定被告丙○○、甲○○、丁○○及乙○○確犯有修正前
    公職人員選舉罷免法第九十條之一第一項之對有投票權人交
    付賄賂犯行，無從形成被告等人犯罪之心證，而為有罪之確
    信，此外又查無其他任何積極之證據，足認被告等人確有公
    訴人所指之犯行，自應為被告等人無罪之諭知。因此原審以
    不能證明被告犯罪而諭知無罪之判決，並無不合，檢察官上
    訴意旨，指摘原判決不當，為無理由，應予駁回。
據上論結，應依刑事訴訟法第三百六十八條，判決如主文。
本案經檢察官范文豪到庭執行職務。
中　　華　　民　　國　　96　　年　　9 　　月　　5 　　日
                  刑事第六庭    審判長法　官  蔡崇義
                                      法　官  曾文欣
                                      法　官  杭起鶴
以上正本證明與原本無異。
檢察官如不服本判決應於收受本判決後十日內向本院提出上訴書
，其未敘述上訴理由者並得於提起上訴後十日內向本院補提理由
書。
　　　　　　　　　　　　　　　　　　　書記官  魏安里
中　　華　　民　　國　　96　　年　　9 　　月　　6 　　日
